【裁判字號】    97,重上更(二),14
【裁判日期】    991124
【裁判案由】    抵押權設定登記等
【裁判全文】
臺灣高等法院高雄分院民事判決      97年度重上更(二)字第14號
上  訴  人  台灣土地銀行股份有限公司
法定代理人  蘇樂明
訴訟代理人  孫守濂律師
            李慶榮律師
被 上訴 人  高雄縣旗山地政事務所
法定代理人  劉永富
訴訟代理人  李昌明律師
上列當事人間請求損害賠償事件，上訴人對於民國88年1 月5 日
臺灣高雄地方法院87年度重訴字第564 號第一審判決提起上訴，
經最高法院第二次發回更審，本院於99年11月3 日言詞辯論終結
，判決如下：
    主  文
原判決關於駁回上訴人後開第二項之訴部分，並訴訟費用之裁判
廢棄。
被上訴人應給付上訴人新台幣壹仟貳佰陸拾壹萬伍仟陸佰伍拾捌
元及自民國九十九年五月二十八日起至清償日止，按年息百分之
五計算之利息。
其餘上訴駁回。
第一、二審訴訟費用，由上訴人負擔十分之四，餘由被上訴人負
擔。
    事實及理由
一、被上訴人之法定代理人已變更為蘇樂明，有財政部函在卷可
    稽，蘇樂明聲明承受訴訟，核無不合，應予准許。
二、上訴人主張：吳生田於民國81年1 月25日提供其所有坐落重
    測前高雄縣甲仙鄉○○里○段509-2 、510 、510-1 、510-
    2 地號土地，設定第一順位最高限額抵押權新台幣（以下同
    ）2524萬元予伊，向伊借款2103萬元，並由吳麗妃提供其所
    有同段507-4 、508-3 地號土地，設定第一順位最高限額抵
    押權1486萬元予伊為擔保。上開509-2 、510 、507-4 、50
    8-3 地號土地嗣經合併分割為507-4 至507-21地號土地，並
    因地籍圖重測，變更標示為如附表(一)所示之土地20筆。被上
    訴人於辦理上開土地合併、分割及重測作業時，漏未將上開
    抵押權登記轉載於重測之如附表(一)所示土地之登記簿上，該
    土地並已移轉予他人，致伊於借款屆期未受清償時，無從實
    行拍賣上開土地受償致受有損害，依土地法第68條第1 項規
    定，求為命旗山地政所應給付2102萬6097元，及自87年10月
    9 日起至清償日止按週年利率5%計算之遲延利息（按：上訴
    人請求關於先位聲明即請求被上訴人將如附表(一)所示土地之
    第一順位最高限額抵押權本金2524萬元登記予伊，及備位聲
    明中超過上開請求之遲延利息及違約金部分，經本院更審前
    判決駁回，未據聲明不服而已確定）。原審就上訴人之請求
    ，為上訴人敗訴之判決，上訴人於本院聲明廢棄原判決，請
    准判命被上訴人給付2102萬6097元及自88年11月18日起至清
    償日止按年息5%計算之利息。
三、被上訴人則以：系爭借款之債務人及連帶保證人尚有財產可
    供求償，上訴人之借款債權仍屬存在，並未受損害，不得請
    求伊賠償；縱認土地銀行受有損害，系爭抵押權漏載於土地
    登記簿，係於81年10月22日發生，上訴人於87年9 月3 日起
    訴請求損害賠償，其請求權已罹於時效而消滅，伊得拒絕給
    付。且系爭借款係屬興建房屋貸款，於系爭土地興建15棟房
    屋後，上訴人未依借款人吳生田、曾潤珍所立之承諾書追加
    設定第一順位抵押權，共同擔保系爭貸款，致失去就上開建
    物優先受償之權利之機會，如認伊有致生損害，上訴人對損
    害之發生與擴大，亦與有重大過失等語，資為抗辯。並請求
    駁回上訴。
四、兩造不爭執之事項：
  (一)吳生田、曾潤珍於81年1 月28日共同向上訴人借款2103萬元
    ，連帶保證人為吳麗妃、龔壽靜，約定清償期為83年1 月28
    日，嗣83年1 月28日變更借據契約，借款人曾潤珍變更為吳
    麗君，另增加吳麗蓉為連帶保證人，金額改為2102萬6097元
    ，清償期延至85年1 月28日，按月付息，如未按期付息，視
    為全部到期，而吳生田等債務人自84年5 月28日起未支付利
    息，積欠本金2102萬6097元及其利息、違約金。
  (二)上開借貸以坐落高雄縣甲仙鄉○○里○段第509-2 、510 、
    510-1 、510-2 地號等4 筆土地，設定第一順位最高限額抵
    押權2524萬元予上訴人為擔保。其中第509-2 、510 地號嗣
    與同段507-4 、 508-3 地號之土地合併為507-4號，再分割
    成507-4 至507-21等地號共18筆土地，並因地籍圖重測，又
    變更地號為甲仙鄉段第1298、1325、1325-1、1326至1341、
    1341-1地號等20筆土地。另甲仙鄉○○里○段第510-1 、51
    0-2 地號兩筆土地則因地籍圖重測，分別變更地號為1324、
    1323地號土地，則無漏轉載抵押權登記之情。
  (三)被上訴人於前揭土地合併、分割、重測等作業中，漏未將上
    訴人上開最高限額抵押權轉載於重測後甲仙段第1298、1325
    、1325-1、1326至1341、1341-1地號等20筆土地之登記簿上
    。
四、兩造爭執之事項：
  (一)上訴人之請求權是否罹於時效消滅？
  (二)上訴人是否因被上訴人漏轉載系爭抵押權登記而受有損害？
    金額若干？
  (三)本件有無過失相抵規定之適用？
五、上訴人之請求權是否罹於時效消滅？
  (一)被上訴人雖辯以：遺漏轉載第一順位抵押權於系爭土地上係
    發生於81年12月22日，上訴人於87年9 月3 日提起本件訴訟
    ，已逾5 年時效云云。惟按土地法第68條第1 項規定：「因
    登記錯誤、遺漏或虛偽致受損害者，由該地政機關負損害賠
    償責任」，係就職司土地登記事務之公務員因故意或過失不
    法侵害人民權利，而該公務員所屬地政機關負損害賠償責任
    之規定，核係國家賠償法之特別規定。惟土地法就該賠償請
    求權既未規定其消滅時效期間，即應依國家賠償法第8 條第
    1 項：「賠償請求權，自請求權人知有損害時起，因二年間
    不行使而消滅；自損害發生時起，逾五年者亦同」之規定，
    據以判斷損害賠償請求權是否已罹於時效而消滅。又國家賠
    償法施行細則第3 條之1 規定，國家賠償法第8 條第1 項所
    稱知有損害，須知有損害事實及國家賠償責任之原因事實。
    查，上訴人於系爭土地設定第一順位最高限額抵押權，須待
    其所擔保之債權於清償期屆至未獲清償時，始可就系爭土地
    行使抵押權，故上訴人之損害係於所擔保之債權於清償期屆
    至未獲清償時始發生。本件抵押權所擔保之吳生田等債務人
    之借款債務2103萬元，清償期為83年1 月28日，並約定未按
    約定分期攤還時，視為全部到期，嗣更新原借款契約，清償
    期至85年1 月28日之事實，有上訴人提出之中長期放款借據
    二紙可稽（原審卷11、12頁），而上訴人主張吳生田等債務
    人自84年5 月28日起未支付利息，84年6 月28日債務視為全
    部到期等情，則上訴人於借款債權清償期屆至而未獲清償時
    ，其損害始能發生，是自84年6 月間起，上訴人之損害始可
    能發生。準此，上訴人於87年9 月3 日提起本件訴訟時並未
    逾5 年，被上訴人主張已逾5 年時效云云，自無可取。
  (二)被上訴人另辯以：82年間，系爭重測後之1336、1333、1335
    、1337、1340、1339、1327、1328地號及83年間1329、1330
    地號土地，均另設定最高限額抵押權予上訴人，則上訴人於
    設定時即知系爭土地有遺漏轉載其第一順位抵押權之情事，
    距其提起本件訴訟之87年9 月3 日，已逾2 年時效云云。經
    查，縱上訴人之承辦人員於82年、83年間就系爭土地之部分
    土地曾另辦理抵押權設定之行為，但系爭土地係經合併、分
    割、重測後為20筆，實難期上訴人之人員在另設立抵押權時
    知悉被上訴人漏轉載原設定之第一順位抵押權之情事。且上
    訴人係法人，有其代表人為意思表示及受意思表示，非其所
    有員工之知悉，均可視為上訴人之知悉。況自84年6 月間起
    ，上訴人之損害始可能發生，業如前述，則上訴人之承辦人
    員於82年、83年間就系爭土地之部分土地另辦理抵押權之設
    定行為時，上訴人之損害既尚未發生，自無得請求損害賠償
    可言。是被上訴人抗辯本件請求權之消滅時效自82年、83年
    間起算，已罹於2 年時效云云，即非可採。
  (三)被上訴人另辯以：上訴人因上開貸款未還，聲請法院核發支
    付命令，經高雄地方法院於85年2 月8 日發給85年促字第44
    84號支付命令，上訴人應無僅依一般無擔保之普通債權之程
    序聲請發給支付命令，而不申領土地登記簿謄本，準備聲請
    准予拍賣抵押物之理，85年2 月8 日既經法院發給支付命令
    ，上訴人於是日即知抵押權登記漏載情事，計至上訴人提起
    本件訴訟日止，已逾2 年時效期間云云。惟上訴人之損害係
    於所擔保之債權於清償期屆至未獲清償時始發生，縱令上訴
    人於85年2 月8 日法院發給支付命令時即知系爭抵押權登記
    漏載情事，但上訴人當時係準備對債務人之財產聲請強制執
    行，尚未就系爭貸款追償無效果，難認已受有實際損害，而
    得請求被上訴人賠償，自不生消滅時效開始進行之問題。被
    上訴人辯稱上訴人之請求權消滅時效自85年2 月8 日起算，
    已逾2 年時效時間云云，亦無可取。
六、上訴人是否因被上訴人漏轉載系爭抵押權登記而受有損害？
    損害金額若干？
  (一)按因登記錯誤遺漏或虛偽，須因此受有實際損害，始得請求
    該地政機關負損害賠償責任，此觀土地法第68條第1 項前段
    規定自明。被害人是否受有實際損害，應視其財產總額有無
    減少而定。上訴人借款予吳生田等人而對之取得債權，此項
    債權因被上訴人漏載系爭抵押權設定登記而喪失擔保，該債
    權仍屬存在，上訴人之財產總額固未因此減少，然上訴人倘
    能證明其就系爭貸款追償無效果，即應認已受有實際損害。
  (二)查系爭貸款因吳生田等債務人自84年5 月28日起未支付利息
    ，視為全部到期，積欠本金2102萬6097元及其利息、違約金
    ，為兩造所不爭執；且上訴人聲請強制執行債務人吳生田、
    吳麗蓉、吳麗妃及龔壽靜等人之財產，未能受償，經高雄地
    院於88年4 月17日核發88年度執字第12754 號債權憑證；上
    訴人另聲請強制執行債務人曾潤珍、吳麗君之財產，亦未能
    受償，業經高雄地院於88年11月18日核發88年度執字第3609
    3 號債權憑證等事實，有法院核發之債權憑證二件可稽（本
    院重上字卷一第123 、218 、219 頁），堪信為真實。
  (三)吳麗君所有坐落高雄縣美濃鎮○○段第1027號土地，經重劃
    及合併、分割後，分割增加出同地段第1027-1號至第1027-
    9 號等九筆土地，該九筆土地為建築用地，而原保留地號之
    第1027號土地，則供作第1027之1 至1027之5 號、第1027-9
    號等六筆土地上建物出入使用之巷道用地，故被工務機關編
    為「美濃鎮○○街六四巷」，此觀諸原審93年度執字第9578
    號執行事件就1027號土地拍賣公告附表一備註五之記載（本
    院重上更(一)卷一第87頁）及該筆土地之地籍圖（本院卷第22
    7 頁）即明。而道路用地屬公共設施用地，依都市計畫法第
    42條第1 項第1 款、第48條規定，依法應予徵收。故該筆土
    地縱予拍賣，衡情應無人願意承買，故無拍賣實益。且吳麗
    君曾於83年1 月24日另向上訴人借款550 萬元，該筆借款逾
    期未償還本息，上訴人曾聲請強制執行該筆土地，惟拍賣底
    價為13萬4000元，較公告現值換算之地價27萬5600元之一半
    還低，仍無人願意應買，視為撤回強制執行而結案，此有高
    雄地方法院93年度執字第9578號執行事件拍賣公告及塗銷查
    封登記書可按（見本院重上更(一)字卷一第87至88頁），遑論
    上訴人系爭債權得以受償。諸該筆土地按公告現值換算結
    果，地價不過27萬5600元，復為巷道用地；而吳麗君另積欠
    上訴人其他三筆借款，經上訴人聲請強制執行結果，執行金
    額不足清償債權，債務金額合計高達1207萬9645元（見本院
    卷第231 至233 頁所附高雄地方法院債權憑證三件所載聲請
    執行金額各為700 萬元、550 萬元及550 萬元，執行受償金
    額各597 萬4647元、149 萬8117元、165 萬5671元，扣除執
    行費用後，未受償金額合計1207萬9645元），倘該筆土地拍
    賣能順利拍定，其價金優先充償執行費用、遲延利息並加計
    上訴人其他三筆借款債務之分配比例，則系爭債權亦難以受
    償分文，故上訴人系爭債權無法自該筆土地受有一般債權之
    清償，至為明顯。
  (四)甲仙段1298號土地係屬畸零地，於89年9 月間業由其他債權
    人聲請拍賣，而由葉陳豆拍定買受，有土地登記謄本可稽（
    本院重上更(一)字卷一第102 頁），該筆土地已非本件借款連
    帶保證人龔壽靜所有，上訴人自不得對之求償。另甲仙段13
    41號土地遭被上訴人遺漏轉載抵押權登記後，經土地所有人
    龔壽靜將該土地房屋設定第一順位抵押權予高雄縣美濃鎮農
    會，並設定普通抵押權400 萬元予林雄，嗣經高雄縣美濃鎮
    農會聲請強制執行結果，以374 萬4000元拍定，惟不足清償
    高雄縣美濃鎮農會之第一順位抵押權債權1100萬元及林雄之
    第二順位抵押權債權400 萬元，遑論系爭借貸債權得以受償
    ，此有土地登記謄本、高雄地院拍賣公告暨附表、93年10月
    18日高雄地院92年執字第50053 號強制執行金額計算書分配
    表可稽（本院卷重上更(一)字卷一第119 至124 頁）。另吳麗
    妃所有坐落甲仙段第1327號暨其上建號247 號經被上訴人遺
    漏轉載抵押權登記後，上訴人另行准許吳麗妃辦理購屋貸款
    550 萬元，並設定660 萬元最高限額抵押權，該筆借款逾期
    未依約償還本息，上訴人曾就該土地聲請強制執行，以226
    萬0100元拍定，僅足清償執行費9 萬4132元及部分利息212
    萬5331元，不足清償該筆借款債權550 萬元，遑論系爭借貸
    債權得以受償，此有中長期放款借據、高雄地院拍賣公告暨
    附表、93年9 月25日高雄地院93年執字第18973 號強制執行
    金額計算書分配表可稽（本院卷重上更(一)字卷一第97至101
    頁）。從而上訴人系爭債權無從自上述土地及建物受償甚明
    。
  (五)又上訴人主張債務人及連帶保證人另有部分土地建物未被發
    現，其於94年間已對該部分土地建物聲請強制執行，即對於
    曾潤珍所有坐落甲仙段第1323、1324地號土地，及吳麗蓉所
    有坐落甲仙段第1331號土地，及龔壽靜所有坐落甲仙段第13
    25、1325-1、1343、1344、1344-1、1315-2號，暨1332號土
    地及其上建號419 、420 號建物即甲仙大飯店，及吳麗妃所
    有坐落高雄縣美濃鎮○○段292 號土地及其上建號143 號建
    物，聲請高雄地方法院以94年執字第39425 號強制執行等情
    ，有民事強制執行聲請狀暨應受執行標的附表、高雄地方法
    院民事執行處函附卷可稽（本院重上更(一)卷一第180 至190
    頁）。經查，其中甲仙段第1323、1324地號土地，並無漏載
    抵押權登記情事，上訴人固自得對之實行抵押權，惟該1323
    、1324地號土地分別經編定為行水區○地○道路用地，均屬
    都市計劃第48條規定應徵收之公共設施保留地（見本院重上
    字卷二第120 之1 頁所附甲仙鄉公所89年10月6 日簡便行文
    可按），而依水利法第78條規定，行水區內之土地禁止足以
    妨礙水流之行為，另河道行水區○道路用地，均屬公共設施
    用地，依都市計畫法第42條第1 項第1 款、第48條規定，依
    法應予徵收，且經財團法人中華民國企業技術鑑定委員會（
    下稱中華鑑委會）鑑定結果，認為該二筆土地拍賣結果顯無
    實益（詳該報告書第4 頁、第65頁及後附拍賣價格推定表）
    ，嗣該二筆土地經高雄地方法院94年度執字第39425 號進行
    至特別拍賣程序，拍賣底價各為74萬3000元、54萬6000元，
    仍無人應買，視為撤回強制執行而終結，亦有99年4 月27日
    高雄地方法院民事執行處塗銷查封登記書一件可稽（本院卷
    第197 頁）。足徵上訴人就該1323、1324地號實行抵押權結
    果，因無人願意承買而未能受償甚明。另甲仙段第1323、13
    24地號土地進行至特別拍賣程序，拍賣底價各為74萬3000元
    、54萬6000元，仍無人應買，視為撤回強制執行而終結；甲
    仙段第1325、1343、1344、1315 -2 號土地等4 筆土地拍賣
    底價各為655 萬元、180 萬元、50萬元、25萬元，合計僅91
    0 萬元，第1325-1、1344-1號土地拍賣底價各為1 萬6000元
    、2 萬6000元，但優先債權合計3450萬元，且經特別拍賣無
    人應買，視為撤回強制執行，不再進行拍賣；甲仙段第1331
    號土地拍賣底價為120 萬元，但優先債權合計400 萬元，業
    據拍賣無實益結案；甲仙段暫編第548 號（前次執行暫編鑑
    號：甲仙段第419 、420 號）未保存登記建物甲仙大飯店，
    經特別拍賣亦無人應買，視為撤回強制執行而結案，上訴人
    之普通債權均未受償；而甲仙段第1332號土地及建號第220
    號建物已拍定，拍定價格各為48萬7000元、142 萬4100元，
    合計191 萬1100元，扣除執行費用、優先債權、抵押債權後
    ，上訴人在本件之債權受償分配金額為0 ；美濃鎮○○段29
    2 號土地及其上建號143 號建物暨未保存登記暫編建號228
    號附屬建物已拍定，拍定價格各為105 萬4800元、188 萬80
    00元及25萬6000元，合計510 萬9900元，扣除執行費用、優
    先債權、抵押債權後，上訴人在本件之債權受償分配金額為
    0 等情，亦有高雄地方法院民事執行處99年4 月27日雄院高
    94年執逸字第39425 號撤銷查封登記書影本二件暨函文影本
    二件、98年1 月6 日94年執逸字第39425 號函一件、99年5
    月31日雄院高94年執逸字第39425 號函影本一件、99年5 月
    28日強制執行金額計算書分配表、99年1 月20日雄院高94年
    執逸字第39425 號函影本一件可稽（本院卷第198 至210 頁
    ）。被上訴人對於上訴人除受償該案之執行費外，其餘普通
    債權均未受償乙情亦無爭執（本院卷第245 頁）。準此，上
    訴人已舉證證明其就系爭貸款向債務人及連帶保證人之財產
    追償無效果，則上訴人因被上訴人漏載系爭抵押權登記而受
    有實際損害，即堪認定。
  (六)上訴人雖主張其所受損害係於88年11月18日高雄地方法院核
    發88年度執字第36093 號債權憑證時發生，惟為被上訴人所
    否認。查，債務人及連帶保證人另有部分土地建物未被發現
    ，上訴人於94年間始對該部分土地建物提出聲請強制執行，
    既為上訴人所是認（本院重上更(一)卷第178 頁），則上訴人
    於88年11月18日經法院發給債權憑證時，既非就債務人及連
    帶保證人之全部財產求償無效果，難認已受有實際損害。而
    上訴人於94年間始就其餘部分土地建物聲請強制執行，殆99
    年5 月28日執行法院就拍定部分製作分配表確定上訴人本件
    債權受償分配金額為0 時（本院卷第205 頁以下），始確定
    上訴人就系爭貸款追償無效果，故應認上訴人因被上訴人漏
    載系爭抵押權登記，係於99年5 月28日發生損害。上訴人主
    張其於88年11月18日發生損害云云，核不足取。
  (七)又按地政機關依土地法第68條第1 項規定負損害賠償責任，
    該損害賠償不得超過受損害時之價值，土地法第68條第2 項
    規定甚明。上訴人因被上訴人漏轉載第一順位抵押權於系爭
    土地上所受損害之金額，即應以清償期屆至，上訴人可行使
    其抵押權時，就債務人所積欠本金2102萬6097元受償額為準
    。被上訴人固應賠償上訴人之損失，惟上訴人係因無法行使
    抵押權而受有損害，倘其得行使抵押權，即得就系爭土地拍
    賣所得價金受償，是上訴人得請求賠償之金額自應以系爭土
    地經拍賣之價值為其上限。查系爭土地如未遺漏轉載抵押權
    登記，上訴人經由聲請法院為拍賣抵押物裁定，再經鑑價，
    並由債務人、債權人表示意見，在定期公告拍賣等程序，須
    費相當之期間，而系爭土地由法院拍賣，於85年10月至86年
    12月間拍賣之拍定價格如附表(二)所示，其中1298號係畸零地
    ；1325之1 、1338、1341之1 號係道路用地，拍賣無實益，
    其餘土地合計可拍定金額為3571萬0944元，有本院函請財團
    法人中華民國企業技術鑑定委員會（下稱中華鑑委會）所鑑
    定之鑑定報告可稽（鑑定報告外放，第3 、65頁及後附拍賣
    價格推定表）。本院斟酌中華鑑委會係至現場查訪靠近系爭
    土地之其他土地之市場價格，如案例一至案例六所載（鑑定
    報告第13頁），復再參考法拍屋成交案例，如案例一至案例
    六所載（鑑定報告第14頁），並以法院係以估價公司作成之
    估價報告為參考，訂立第一次拍賣底價，而一般估價公司估
    定法拍屋之價格比一般市場價格為低，再依據法院拍定之情
    形，85、86年之當時景氣狀況，估計拍定次數約在第三拍至
    第六拍，而鑑定為如附表(二)所示拍定價格，其鑑價已將鑑估
    所憑資料及依據，詳細載明於估價報告書，不致有偏頗任何
    一造之虞，是上開鑑定結果，洵可採信。被上訴人雖抗辯上
    開鑑價結果不可採，但未能提出證據證明，自無可取。被上
    訴人另辯以：甲仙段1339號土地經執行法院拍定價格僅147
    萬6000元，上訴人私自委託中華徵信企業股份有限公司（下
    稱中華公司）竟鑑價為298 萬4602元，相差一倍，即知該鑑
    價不實等語。查，上訴人私自委託中華公司就甲仙段1339號
    土地鑑價為298 萬4602元，經被上訴人否認，本院前審乃囑
    託中華鑑委會就系爭土地鑑價如附表(二)所示，此鑑價結果並
    為本院所採，上訴人私自委託中華公司所為鑑價則非本院所
    採。而系爭土地其中甲仙段1339號土地拍定價格經中華鑑委
    會鑑估為202 萬2159元，雖高於實際拍定價格，惟該筆土地
    經被上訴人遺漏轉載抵押權登記後，係由上訴人另准借款人
    申辦購屋貸款並設定抵押權，嗣因借款人未償還借款，再由
    上訴人聲請拍賣而拍定，此與該筆土地原已設定第一順位抵
    押權予上訴人，倘無被上訴人遺漏轉載抵押權登記情事，上
    訴人即得聲請拍賣求償之情節不同，則就該筆土地聲請拍賣
    求償之時間自有不同，而不同時間之市場價格足以影響拍定
    價格，尚難以嗣後拍定價格不同，即否定該鑑價之真正。
  (八)又土地拍賣時，土地之增值稅、執行費用應優先於一切債權
    及抵押權，由執行法院先予代為扣繳後，始得由其他債權人
    分配受償，是計算系爭土地於抵押權人聲請拍賣抵押物而可
    獲得求償之金額，自應扣除拍定時之土地增值稅及拍賣之執
    行費用。查，上開經鑑定拍定價格之系爭土地之增值稅如附
    表(二)所載，合計為1309萬7553元，有鑑定報告可稽（第4 頁
    ），該拍定價扣除增值稅後為2261萬3391元，而執行費用按
    執行標的之拍賣金額每100 元銀元徵收5 角計算，約為新台
    幣10餘萬元，則扣除此費用後仍有2200餘萬元，超過前述上
    訴人之2102萬6097元損害額。則系爭土地如未經遺漏轉載抵
    押權登記，上訴人就債務人所積欠本金2102萬6097元，即得
    實行抵押權而全部受償。準此，系爭土地因被上訴人遺漏轉
    載抵押權登記，致上訴人無從實行拍賣系爭土地受償，實際
    受有2102萬6097元之損害，應堪認定。
七、本件有無過失相抵規定之適用？
  (一)查系爭貸款係屬興建房屋貸款，此由貸款人吳生田及曾潤珍
    於申請貸款時出具之承諾書上適用說明載明：「一、興建房
    屋貸款申請人應出具本承諾書。二、興建房屋貸款起造人有
    二人以上為共同借款人者，應共同出具本承諾書。．．」，
    及該承諾書前言亦載明「立承諾書人就坐落甲仙鄉○○里○
    段509-2 、510 、510-1 、510- 2地號之基地興建房屋（空
    白）戶，（建築執照號碼：空白），向貴行借款新台幣（空
    白）元整」等情即明，並據證人即上訴人承辦人員何光能證
    述：吳生田向曾潤珍買土地，但尚未辦理移轉時，曾潤珍就
    先把土地讓吳生田貸款，吳生田當時貸款是要用來蓋房子等
    情（本院重上字卷一第130 頁），亦足證明。且該承諾書上
    明載「立承諾書人承諾辦理下列事項：一、立承諾書人係本
    建物之起造人。非經本行書面同意，不得中途變更起造人。
    二、本貸款未清償前，本建物未經貴行書面同意絕不設定任
    何負擔予他人。三、本建物於建築主管機關核發建物使用執
    照後之日起，如未清償本貸款本息，則應在三個月內辦妥第
    一順位抵押權設定登記並投保足額火險予貴行。本建物應於
    貴行貸款後一年內動工興建，否則貸款由貴行全部收回．．
    ．立承諾書人應切時辦理以上各項承諾，否則如因而致貴行
    受有損害，應負損害賠償之責任。此致台灣土地銀行代表人
    總經理」等情（本院重上字卷一第206 、207 頁），足徵吳
    生田與曾潤珍為在阿里關段509-2 、510 、510-1 、510 -2
    地號之基地興建房屋而向上訴人申辦貸款，同時出具前開上
    訴人所製制式之承諾書，並將其承諾所為意思表示致上訴人
    ，則就渠等承諾辦理之事項，已與上訴人達成合意甚明。又
    上訴人製作前開制式之承諾書，要求興建房屋貸款申請人應
    出具前開承諾書，無非因興建房屋貸款人雖已提供基地設定
    第一順位抵押權予上訴人，惟貸款人為房屋之起造人，房屋
    興建後，如得任意變更起造人，則房屋與土地非屬同一所有
    人，倘貸款人未清償貸款本息，上訴人僅得就土地行使抵押
    權，產生民法第877 條得將房屋併同土地予以拍賣規定適用
    之疑義，則購得土地之人，或得為利用之價值因而減損，或
    牽涉之法律關係趨於複雜，拍賣價格必因之低落，甚至乏人
    問津，影響上訴人之利益甚鉅；又倘房屋得設定任何負擔予
    他人，而非設定第一順位抵押權予上訴人，則貸款人如未清
    償貸款本息，上訴人就土地實行抵押權時，依民法第877 條
    規定雖得聲請將房屋併同土地予以拍賣，但對於房屋之價金
    ，無優先受清償之權，亦影響其利益，故上訴人要求興建房
    屋貸款申請人出具前開承諾書，承諾將來房屋興建後，辦理
    上揭事項，係為保護上訴人之利益，顯有其實益。又系爭抵
    押貸款金額為2103萬元，嗣變更借據金額為2102萬6097元之
    事實，為兩造所不爭執；且貸款人出具承諾書係承諾辦理前
    述不得中途變更起造人、不設定任何負擔予他人、應在房屋
    於核發建築執照之日起三個月內辦妥房屋第一順位抵押權設
    定登記予上訴人等事項，並非承諾興建幾戶房屋，且當時房
    屋尚未興建，是雙方就承諾書重要內容已達成合意而契約成
    立生效，不因承諾書上房屋之戶數、建造號碼、借款金額等
    項均為空白而生影響，足徵前開承諾書對上訴人及吳生田與
    曾潤珍均發生契約拘束之效力。上訴人主張系爭貸款係屬購
    地貸款，並非興建房屋貸款，承諾書上房屋之戶數、建造號
    碼、借款金額等項均為空白，該承諾書尚未成立生效，自不
    足採。
  (二)查吳生田及曾潤珍貸款後，於上開土地上分別興建「甲仙
    休閒大飯店」1 棟及本國式鋼筋混凝土造店鋪住宅4 層樓房
    建號220 、221 、222 、223 、224 、225 、226 、227 、
    228 、243 、244 、245 、246 、247 、248 號等15棟。「
    甲仙休閒大飯店」迄今未辦理建物所有權第一次登記，另15
    棟4 層房屋則均於82年6 月3 日建築完成，於82年7 月13日
    辦畢建物所有權第一次登記。其中建號220 、221 、222 及
    228 號房屋起造人及建物第一次登記所有權人竟均為龔壽靜
    ，建號223 、243 及244 號房屋起造人及建物第一次登記所
    有權人均為吳生田之女吳麗蓉，建號224 、245 及246 號房
    屋起造人及建物第一次登記所有權人為吳生田之女吳麗君，
    建號225 、247 及248 號房屋起造人及建物第一次登記所有
    權人為吳生田之女吳麗妃，建號226 號房屋起造人及建物第
    一次登記所有權人則為賴福將。吳麗君於82年9 月7 日以
    建號224 號房屋及土地向上訴人辦理840 萬元抵押貸款；82
    年10月21日，龔壽靜以建號221 號房屋及土地、吳麗蓉以建
    號223 號房屋及土地、吳麗妃以建號225 號房屋及土地、賴
    福將以建號226 號房屋及土地，分別向上訴人辦理840 萬元
    抵押貸款；82年12月14日，吳麗君以建號246 號房屋及土地
    、吳麗妃以建號247 號房屋及土地，分別向上訴人辦理660
    萬元抵押貸款；83年1 月24日，吳麗蓉以建號244 號房屋及
    土地、吳麗君以建號245 號房屋及土地，向上訴人辦理660
    萬元抵押貸款。建號220 號房屋於83年6 月7 日設定抵押
    權與旗山信用合作社，擔保債權額780 萬元，同年12月7 日
    又設定抵押權與杉林鄉農會，擔保債權額1008萬元；建號22
    2 號房屋於83年7 月5 日設定抵押權與旗山信用合作社，擔
    保債權額780 萬元，同年12月22日又設定抵押權與杉林鄉農
    會，擔保債權額840 萬元；建號243 號房屋於83年11月1 日
    設定抵押權與杉林鄉農會，擔保債權額600 萬元；建號248
    號房屋於83年10月11日設定抵押權與旗山信用合作社，擔保
    債權額585 萬元，85年5 月1 日又設定抵押權與台灣三洋電
    機股份有限公司，擔保債權額120 萬元，同年6 月21日又設
    定抵押權與黃振基，擔保債權額96萬元，建號228 號房屋於
    83年4 月25日設定抵押權與高雄縣美濃鎮農會，擔保債權額
    1320萬元，84年10月9 日又設定抵押權與林雄，擔保債權額
    400 萬元等情，有建築改良物登記簿謄本及被上訴人出具經
    上訴人不爭其真正之系爭土地合併、分割、重測情形即重測
    後土地與地上新建房屋所有權暨設定抵押權情形一覽表可稽
    （見本院重上字卷一第164 頁以下、本院卷第150 頁）。且
    據上訴人承辦人員何光能證述：重新設定的購屋貸款並沒有
    給吳金田，而是直接償還之前的土地貸款，有先清償以前的
    購地款1700萬元，這是償還吳麗妃的部分，伊係吳生田系爭
    貸款之承辦人員，亦係上訴人准前述十棟房屋辦理購屋貸款
    7000餘萬元調查報告承辦人員等情（本院重上字卷一第130
    至131 頁、199 至200 頁），足認上訴人明知系爭貸款並未
    清償，不但未要求吳生田及曾潤珍依約將上開房屋15棟辦理
    第一順位抵押權與上訴人，共同擔保系爭債權，反於82、83
    年間同意就其中10棟房屋辦理抵押購屋貸款7000多萬元，其
    中償還吳麗妃先前所貸1700萬元甚明。由此情節，亦足證明
    上開15棟房屋，如經吳金田及曾潤珍依約設定第一順位抵押
    權與上訴人，增加系爭貸款之擔保，已足清償系爭2000餘萬
    元貸款。
  (三)按損害之發生或擴大，被害人與有過失者，法院得減輕賠償
    金額或免除之，民法第217第1項定有明文。上訴人主張因被
    上訴人遺漏轉載系爭抵押權登記，經其向主債務人及連帶保
    證人求償而無效果，致受2102萬6097元之損害，業如前述。
    而吳生田及曾潤珍於辦理系爭興建房屋貸款同時出具承諾書
    ，向上訴人承諾不得中途變更起造人，貸款未清償前，不設
    定任何負擔予他人，並自核發使用執照後之日起，如未清償
    本貸款本息，應在3 個月內辦妥第一順位抵押權予上訴人，
    且房屋應於貸款後一年內動工興建，否則貸款由上訴人全部
    收回，目的係為保護上訴人之利益，以增加系爭貸款之擔保
    ，亦如前述。則上訴人為使系爭貸款有新建房屋設定第一順
    位抵押權登記以增加擔保，俾將來順利求償，理應自81 年1
    月28日貸款後一年內注意房屋有無動工興建，並注意何時完
    成取得使用執照，以便催促吳生田及曾潤珍依約辦妥房屋設
    定第一順位抵押權。詎上開房屋15棟於82年6 月3 日建築完
    成，上訴人明知系爭抵押貸款並未清償，不但未要求吳生田
    及曾潤珍依約將房屋辦理第一順位抵押權與上訴人，共同擔
    保系爭抵押債權，反而於82年、83間，同意就其中建號221
    號、223 號、224 號、225 號、226 號及227 號房屋6 棟，
    分別辦理另筆840 萬元第一順位抵押貸款；建號244 號、24
    5 號、246 號及247 號房屋4 棟，於82年12月14日及83年1
    月24日，分別辦理另筆660 萬元第一順位抵押貸款，總金額
    合計7000多萬元，則上訴人未適時催促吳生田及曾潤珍依約
    追加將房屋設定第一順位抵押權登記與上訴人，顯已違反對
    己保護義務。而依當時上訴人倘赴系爭土地現場查看即得注
    意房屋有無興建完成並取得使用執照，以便催促吳生田及曾
    潤珍辦妥房屋設定第一順位抵押權登記，則上訴人於系爭貸
    款清償期屆至未獲清償時，即得就上開15棟房屋行使抵押權
    而優先受償，不致發生債權無從追償而受損害之結果。諸
    上訴人承辦人員何光能證述：房子是如何蓋的，我並不知道
    ，我們銀行只是依照計畫書而貸款給他們。房子蓋好之後，
    我們有要求他們設定抵押，抵押的貸款主要是要還之前向我
    們所借的貸款。重新設定的購屋貸款並沒有給吳金田，而是
    直接償還之前的土地貸款，有先清償以前的購地款1700萬元
    ，這是償還吳麗妃的部分，致於本件2000多萬是屬另一案，
    我們並沒有要求清償等情（本院重上字卷一第130 至131 頁
    、199 頁）。足徵上訴人疏未注意催促吳生田及曾潤珍依約
    辦妥房屋設定第一順位抵押權登記，致其系爭貸款無從就上
    開房屋拍賣優先受償，此種不作為與被上訴人遺漏轉載抵押
    權登記之作為均為造成本件損害發生之共同原因，應認上訴
    人與有過失。本院斟酌上情，以加、被害雙方原因力之強弱
    ，與過失之輕重，認上訴人就本件損害之發生或擴大應負40
    % 之過失責任，依上開規定，減輕被上訴人之賠償金額40 %
    。從而，上訴人所得請求賠償之金額為1261萬5658元（0000
    0000×60% =00000000 ，元以下四捨五入）。
八、綜上所述，上訴人依土地法第68條第1 項規定，請求被上訴
    人賠償其損害，其請求之金額在1261萬5658元及自99年5 月
    28日起至清償日止按年息5%計算利息範圍內為正當，應予准
    許。逾此金額部分，即非正當，不應准許。原審就上開應准
    許部分，為上訴人敗訴之判決，尚有未洽，上訴意旨指摘原
    判此部分不當，為有理由，應由本院予以廢棄，改判如主文
    第二項所示。至不應准許部分，原審為上訴人敗訴之判決，
    核無不合。上訴意旨指摘原判決此部分不當，求予廢棄改判
    ，為無理由，應予駁回。兩造其餘之主張及攻防方法，於本
    件判決結果不生影響，無再逐一論述，併予敘明。
九、據上論結，本件上訴為一部有理由，一部無理由，依民事訴
    訟法第449 條第1 項、第450 條、第79條，判決如主文。
中    華    民    國    99    年    11    月    24    日
                            民事第六庭
                                審判長法官  許明進
                                法      官  李炫德
                                法      官  徐文祥
以上正本證明與原本無異。
如對本判決上訴，須於判決送達後20日內向本院提出上訴狀，其
未表明上訴理由者，應於上訴後20日內向本院提出上訴理由書（
均須按他造當事人之人數附繕本）。上訴時應提出委任律師或具
有律師資格之人之委任狀，並依附註條文規定辦理。如委任律師
提起上訴者，應一併繳納上訴審裁判費。
中    華    民    國    99    年    11    月    29    日
                                書  記  官  梁雅華
附註：
民事訴訟法第466 條之1 ：
對於第二審判決上訴，上訴人應委任律師為訴訟代理人，但上訴
人或其法定代理人具有律師資格者，不在此限。
上訴人之配偶、三親等內之血親、二親等內之姻親，或上訴人為
法人、中央或地方機關時，其所屬專任人員具有律師資格並經法
院認適當者，亦得為第三審訴訟代理人。
第1 項但書及第2 項情形，應於提起上訴或委任時釋明之。
附表(一)：（重測後不動產標示）
┌──┬───────────┬──────┐
│編號│土    地    坐    落  │  地    號  │
├──┼───────────┼──────┤
│ 1  │高雄縣甲仙鄉○○段    │1298        │
├──┼───────────┼──────┤
│ 2  │高雄縣甲仙鄉○○段    │1325        │
├──┼───────────┼──────┤
│ 3  │高雄縣甲仙鄉○○段    │1325-1      │
├──┼───────────┼──────┤
│ 4  │高雄縣甲仙鄉○○段    │1326        │
├──┼───────────┼──────┤
│ 5  │高雄縣甲仙鄉○○段    │1327        │
├──┼───────────┼──────┤
│ 6  │高雄縣甲仙鄉○○段    │1328        │
├──┼───────────┼──────┤
│ 7  │高雄縣甲仙鄉○○段    │1329        │
├──┼───────────┼──────┤
│ 8  │高雄縣甲仙鄉○○段    │1330        │
├──┼───────────┼──────┤
│ 9  │高雄縣甲仙鄉○○段    │1331        │
├──┼───────────┼──────┤
│ 10 │高雄縣甲仙鄉○○段    │1332        │
├──┼───────────┼──────┤
│ 11 │高雄縣甲仙鄉○○段    │1333        │
├──┼───────────┼──────┤
│ 12 │高雄縣甲仙鄉○○段    │1334        │
├──┼───────────┼──────┤
│ 13 │高雄縣甲仙鄉○○段    │1335        │
├──┼───────────┼──────┤
│ 14 │高雄縣甲仙鄉○○段    │1336        │
├──┼───────────┼──────┤
│ 15 │高雄縣甲仙鄉○○段    │1337        │
├──┼───────────┼──────┤
│ 16 │高雄縣甲仙鄉○○段    │1338        │
├──┼───────────┼──────┤
│ 17 │高雄縣甲仙鄉○○段    │1339        │
├──┼───────────┼──────┤
│ 18 │高雄縣甲仙鄉○○段    │1340        │
├──┼───────────┼──────┤
│ 19 │高雄縣甲仙鄉○○段    │1341        │
├──┼───────────┼──────┤
│ 20 │高雄縣甲仙鄉○○段    │1341-1      │
└──┴───────────┴──────┘
附表(二)：（鑑定價值總分析表）
┌──┬──────────┬───┬─────┬────┬─────┬────┬─────┬───┐
│    │                    │本筆面│85年7 月  │85年7 月│86年7 月價│86年7 月│法院拍定  │法院拍│
│    │                    │積（平│價值新台幣│每坪單價│值新台幣  │每坪單價│價格新台幣│定每坪│
│編號│  地            號  │方公尺│  （元）  │（元／坪│  （元）  │（元／坪│  （元）  │單價（│
│    │                    │）    │          │）      │          │）      │          │元／坪│
│    │                    │      │          │        │          │        │          │）    │
├──┼──────────┼───┼─────┼────┼─────┼────┼─────┼───┤
│ 1  │甲仙鄉○○段1298地號│ 26.50│241,153   │30,083  │241,153   │30,083  │-------   │----- │
├──┼──────────┼───┼─────┼────┼─────┼────┼─────┼───┤
│ 2  │甲仙鄉○○段1325地號│478.30│26,803,035│185,250 │25,909,601│179,075 │10,082,086│69,683│
├──┼──────────┼───┼─────┼────┼─────┼────┼─────┼───┤
│ 3  │甲仙鄉○○段1325-1地│  2.93│33,660    │37,977  │33,718    │38,043  │-------   │----- │
│    │號                  │      │          │        │          │        │          │      │
├──┼──────────┼───┼─────┼────┼─────┼────┼─────┼───┤
│ 4  │甲仙鄉○○段1326地號│ 88.99│3,548,525 │131,820 │3,412,043 │126,750 │1,327,731 │49,323│
├──┼──────────┼───┼─────┼────┼─────┼────┼─────┼───┤
│ 5  │甲仙鄉○○段1327地號│ 78.92│3,177,238 │133,088 │3,055,036 │127,969 │1,188,772 │49,795│
├──┼──────────┼───┼─────┼────┼─────┼────┼─────┼───┤
│ 6  │甲仙鄉○○段1328地號│ 77.82│3,132,953 │133,088 │3,012,455 │127,969 │1,172,203 │49,795│
├──┼──────────┼───┼─────┼────┼─────┼────┼─────┼───┤
│ 7  │甲仙鄉○○段1329地號│ 79.35│3,194,549 │133,088 │3,071,682 │127,969 │1,195,249 │49,795│
├──┼──────────┼───┼─────┼────┼─────┼────┼─────┼───┤
│ 8  │甲仙鄉○○段1330地號│ 76.28│3,041,707 │131,820 │2,924,718 │126,750 │1,138,098 │49,323│
├──┼──────────┼───┼─────┼────┼─────┼────┼─────┼───┤
│ 9  │甲仙鄉○○段1331地號│ 95.76│3,745,050 │129,285 │3,601,010 │124,313 │1,401,256 │48,374│
├──┼──────────┼───┼─────┼────┼─────┼────┼─────┼───┤
│ 10 │甲仙鄉○○段1332地號│ 68.08│4,026,578 │195,520 │3,900,747 │189,410 │1,517,844 │73,703│
├──┼──────────┼───┼─────┼────┼─────┼────┼─────┼───┤
│ 11 │甲仙鄉○○段1333地號│ 82.01│5,160,069 │208,000 │4,998,817 │201,500 │1,945,113 │78,407│
├──┼──────────┼───┼─────┼────┼─────┼────┼─────┼───┤
│ 12 │甲仙鄉○○段1334地號│ 77.02│4,846,098 │208,000 │4,694,658 │201,500 │1,826,760 │78,407│
├──┼──────────┼───┼─────┼────┼─────┼────┼─────┼───┤
│ 13 │甲仙鄉○○段1335地號│ 74.55│4,690,686 │208,000 │4,544,102 │201,500 │1,786,177 │78,407│
├──┼──────────┼───┼─────┼────┼─────┼────┼─────┼───┤
│ 14 │甲仙鄉○○段1336地號│ 72.25│4,545,970 │208,000 │4,403,908 │201,500 │1,713,626 │78,407│
├──┼──────────┼───┼─────┼────┼─────┼────┼─────┼───┤
│ 15 │甲仙鄉○○段1337地號│ 70.57│4,795,486 │224,640 │4,645,627 │217,620 │1,807,721 │84,681│
├──┼──────────┼───┼─────┼────┼─────┼────┼─────┼───┤
│ 16 │甲仙鄉○○段1338地號│285.41│2,597,262 │30,083  │2,597,262 │30,083  │-------   │----- │
├──┼──────────┼───┼─────┼────┼─────┼────┼─────┼───┤
│ 17 │甲仙鄉○○段1339地號│ 81.71│5,364,321 │217,027 │5,196,686 │210,245 │2,022,159 │81,812│
├──┼──────────┼───┼─────┼────┼─────┼────┼─────┼───┤
│ 18 │甲仙鄉○○段1340地號│ 66.03│4,029,969 │201,760 │3,904,033 │195,455 │1,519,152 │76,057│
├──┼──────────┼───┼─────┼────┼─────┼────┼─────┼───┤
│ 19 │甲仙鄉○○段1341地號│149.30│10,836,868│239,949 │10,498,216│232,450 │4,084,997 │90,450│
│    │                    │      │          │        │          │        │          │      │
├──┼──────────┼───┼─────┼────┼─────┼────┼─────┼───┤
│ 20 │甲仙鄉○○段1341-1地│ 11.27│129,470   │37,977  │129,694   │38,043  │--------  │----- │
│    │號                  │      │          │        │          │        │          │      │
├──┴──────────┼───┼─────┼────┼─────┼────┼─────┼───┤
│以上甲仙段20筆土地合計    │      │          │        │          │        │35,710,944│      │
└─────────────┴───┴─────┴────┴─────┴────┴─────┴───┘

司法院資訊處製作；財團法人民間司法改革基金會備份。
